最高法院民事判決　　　　　　　九十六年度台上字第一七六號
上　訴　人　甲 ○ ○
　　　　　　　　　　　號5樓
　　　　　　乙 ○ ○
　　　　　　丙 ○ ○
　　　　　　　　　　　號
　　　　　　丁 ○ ○
　　　　　　戊 ○ ○
　　　　　　己 ○ ○
　　　　　　庚 ○ ○
　　　　　　辛 ○ ○
　　　　　　壬 ○ ○
　　　　　　　　　　　號6樓之1
　　　　　　癸○○○
　　　　　　　　　　　19號
　　　　　　子 ○ ○
　　　　　　丑 ○ ○
　　　　　　　　　　　28弄9號
　　　　　　寅 ○ ○
　　　　　　卯 ○ ○
　　　　　　　　　　　251巷2弄15號
　　　　　　辰 ○ ○
　　　　　　巳○○○
　　　　　　午 ○ ○
　　　　　　　　　　　號
　　　　　　未○○○
　　　　　　申 ○ ○
　　　　　　酉 ○ ○
　　　　　　戌○○○
　　　　　　亥 ○ ○
　　　　　　天 ○ ○
　　　　　　地 ○ ○
　　　　　　宇 ○ ○
　　　　　　　　　　　8樓
　　　　　　宙 ○ ○
　　　　　　　　　　　2號
　　　　　　玄○○○
　　　　　　　　　　　27號
　　　　　　Ａ ○ ○
　　　　　　　　　　　號4樓
　　　　　　黃 ○ ○
　　　　　　Ｂ ○ ○
　　　　　　Ｃ ○ ○
　　　　　　Ｄ ○ ○
　　　　　　Ｅ ○ ○
　　　　　　Ｆ ○ ○
　　　　　　Ｇ○○○
　　　　　　Ｈ ○ ○
　　　　　　　　　　　樓之1
　　　　　　Ｉ○○○
　　　　　　Ｊ ○ ○
　　　　　　Ｋ ○ ○
　　　　　　Ｌ ○ ○
　　　　　　　　　　　弄144號
　　　　　　Ｍ ○ ○
　　　　　　Ｎ○○○
　　　　　　Ｏ ○ ○
　　　　　　Ｑ ○ ○
　　　　　　Ｐ ○ ○
　　　　　　Ｒ ○ ○
　　　　　　　　　　　6樓
　　　　　　Ｓ ○ ○
　　　　　　Ｔ ○ ○
　　　　　　　　　　　號
　　　　　　ｍ ○ ○
　　　　　　　　　　　3樓
　　　　　　Ｕ ○ ○
　　　　　　Ｖ ○ ○
　　　　　　Ｗ ○ ○
　　　　　　Ｘ ○ ○
　　　　　　Ｙ ○ ○
　　　　　　　　　　　號3樓
　　　　　　Ｚ ○ ○
　　　　　　　　　　　樓
　　　　　　ａ ○ ○
　　　　　　　　　　　183巷15號
　　　　　　ｂ ○ ○
　　　　　　ｃ ○ ○
　　　　　　ｄ ○ ○
　　　　　　ｅ ○ ○
　　　　　　ｆ ○ ○
　　　　　　ｇ ○ ○
　　　　　　ｈ○○○
　　　　　　ｉ ○ ○
　　　　　　　　　　　樓
　　　　　　ｊ ○ ○
　　　　　　ｋ ○ ○
　　　　　　ｌ ○ ○
共　　　同
訴訟代理人　陳 譓 伊律師
被 上訴 人　ｎ ○ ○
　　　　　　ｐ○○○
　　　　　　ｑ ○ ○
共　　　同
訴訟代理人　宋 明 政律師
被 上訴 人　ｏ ○ ○
　　　　　　峰安金屬工業股份有限公司
上 列一 人
法定代理人　ｕ ○ ○　住同上
被 上訴 人　安貿投資股份有限公司
　　　　　　　　　　　設高雄市○○路40號
兼上列一人
法定代理人　ｔ ○ ○　住同上
被 上訴 人　ｒ ○ ○　住高雄市○○路55巷4號
　　　　　　ｓ ○ ○　住高雄市○○○路168號7樓
上列二人共同
訴訟代理人　ｖ ○ ○律師
　　　　　　陳 雅 娟律師
上列當事人間請求損害賠償事件，上訴人對於中華民國九十五年
六月二十八日台灣高等法院高雄分院第二審判決（九十三年度上
字第一五七號），提起上訴，本院判決如下：
    主  文
上訴駁回。
第三審訴訟費用由上訴人負擔。
    理  由
本件上訴人主張：被上訴人ｔ○○為峰安金屬工業股份有限公司
（下稱峰安公司）、安鋒鋼鐵股份有限公司（下稱安鋒公司）、
振安鋼鐵股份有限公司（下稱振安公司）（下稱峰安等三家公司
）之董事長，實際負責人則為朱安雄（經上訴人同時對其提起刑
事附帶民事訴訟，尚未審結）。民國八十六年二月間，因振安公
司需要資金，朱安雄乃與任職峰安公司副總經理即被上訴人ｎ○
○共謀，假藉修繕峰安公司大發棒鋼廠名義，以支付墊付款方式
，自峰安公司調用資金共計新台幣（下同）一億四千一百萬元，
轉入振安公司，予以侵占。又朱安雄、ｎ○○為逃漏峰安等三家
公司營業稅及營利事業所得稅，自八十五年一月起至八十六年十
二月止，向上明哲有限公司等九家虛設之公司取得無進貨事實之
發票計十一億餘元，朱安雄並按發票金額簽發峰安等三家公司之
支票存入上開虛設公司在高雄市之帳戶以為資金往來證明，兌現
後旋即提款將資金轉出，然僅部分轉入原公司，其餘則予以侵占
，匯至ｔ○○任負責人之安貿投資股份有限公司（下稱安貿公司
）等關係企業帳戶或陳守等私人帳戶。朱安雄復與ｔ○○、ｎ○
○共同假借預付美墅國房地價金之名義，自八十六年七月起至八
十七年四月止，以預付款方式，將峰安公司資金計十億零二百八
十六萬五千七百二十八元匯入安鋒公司及振安公司，予以侵占。
另朱安雄、ｔ○○與震安企業有限公司（下稱震安公司）簽訂虛
偽買賣合約，向震安公司購買高雄縣大寮鄉（下稱大寮鄉）四筆
無法塗銷抵押權之土地，而於八十六年七月間以預付款方式，陸
續將峰安公司資金匯至其二人經營之安貿公司等，侵占峰安公司
款項計五億二千萬元。峰安公司於八十六年四月二十八日及同年
八月二十九日公告並申報當年度第一季及半年度財務報告時，為
隱匿上開挪用、侵占公司款項及虛增進貨、逃漏稅捐之事實，而
於所公告之財務報告為不實記載，致使該訊息未進入投資市場，
伊乃於第一季財務報告公告後，因誤信股價已充分反應集中交易
市場所有可得之資訊，始購入峰安公司股票，迄八十七年六月九
日該訊息公布，峰安公司股價因之下滑，至八十八年十二月下市
，而受有損害。峰安公司、ｔ○○為股票發行人及公司負責人，
被上訴人ｎ○○、ｏ○○、ｐ○○○、安貿公司為公司之董事或
監察人，被上訴人ｑ○○為公司之會計處長，被上訴人ｒ○○、
ｓ○○為上揭財務報告簽證之會計師，對於財務報告之編製不得
有隱匿情事，或應核對相關表冊、監督董事會依法令執行業務，
或應恪遵審計準則予以查核之義務。是其就上開財務報告內容之
虛偽或隱匿，對於伊因此所受之損害，應依證券交易法第二十條
第二項、第三項、公司法第二十三條第二項、民法第一百八十四
條、第一百八十五條等規定，負連帶賠償責任等情。爰求為命被
上訴人連帶給付如原判決附表所列之金額及自起訴狀繕本送達翌
日起算年息百分之五之利息之判決。
被上訴人峰安公司、ｎ○○、ｐ○○○、ｏ○○、安貿公司、ｔ
○○、ｑ○○以：上訴人據以提起本件刑事附帶民事訴訟之刑事
案件被告僅ｎ○○一人，其餘均非刑事案件之被告，該一、二審
刑事判決亦未認定有財務報告不實之犯罪事實，且刑事判決ｎ○
○違反稅捐稽徵法及商業會計法部分，所保護之法益乃國家稽徵
稅捐之正確性，判決業務侵占罪部分，其被害法益則係峰安公司
之權利，則上訴人主張因峰安公司財務報告不實，未反應公司財
務狀況，致其消息揭露後股價下跌，受有損害，並非因此等犯罪
事實而受害，即不得依刑事訴訟法第四百八十七條將伊等列為被
告提起刑事附帶民事訴訟。且峰安公司並無上訴人所指挪用、侵
占資金，或取得無進項事實發票、逃漏稅捐之事實，而八十六年
度第一季及半年度財務報告並無任何虛偽或隱匿情事，亦未曾經
刑事判決或主管機關認定有財報不實；況上訴人指稱自八十七年
六月九日中時晚報揭露峰安公司財務報告不實之消息後，該公司
股價下跌，受有損害，距其起訴時間亦已罹於二年之侵權行為損
害賠償請求權時效等語。被上訴人吳錫璋、ｓ○○則以：ｎ○○
違反商業會計法案件，伊並未列為被告，該案刑事判決亦未認定
伊二人與ｎ○○有共同犯罪行為，且ｎ○○刑事案件各該犯罪行
為所侵犯者，均非上訴人之個人私權，上訴人非因該等犯罪行為
受有損害，即不得對伊提起刑事附帶民事訴訟。又伊就峰安公司
之財務報告為簽證，並未違反審計準則公報，且峰安公司股價於
八十七年六月八日中時晚報揭露消息前一日至同年七月二十八日
間，均在十五‧二０元至十三‧六０元之間，迄同年七月二十九
日報載安鋒集團跳票發生財務危機，嚴重影響安峰公司，峰安公
司股價始大幅崩跌，與財報不實消息之揭露亦無相當因果關係。
況上訴人自八十七年六月九日知悉峰安公司財報不實，迄至起訴
時已罹於二年之請求權時效等語，資為抗辯。
原審斟酌全辯論意旨及調查證據之結果，以：按附帶民事訴訟，
係因犯罪而受損害之人，為請求回復其損害，於刑事訴訟程序附
帶提起之民事訴訟，故提起是項訴訟，須限於起訴之犯罪事實侵
害個人私權，致生損害者，始得為之。又移送民事庭之附帶民事
訴訟，應適用民事訴訟法，縱移送前提起此項訴訟不合刑事訴訟
法第四百八十七條所定之要件，而有同法第五百零二條第一項關
於訴之不合法規定情形，亦應依民事訴訟法第二百四十九條第一
項第六款之規定，以裁定駁回之。查被上訴人ｎ○○因涉嫌：(1)
於八十六年二月間與朱安雄、呂瑞得共謀而挪用峰安公司資金至
振安公司；(2)與朱安雄共謀，向虛設之公司購入無進項事實發票
，持以申報而逃漏峰安公司營業稅及營利事業所得稅，並侵占應
流回峰安公司之資金之行為，經台灣高雄地方法院檢署檢察官依
涉犯刑法第三百三十六條第二項業務侵占、商業會計法第七十一
條第一款罪嫌起訴，並經台灣高雄地方法院以八十九年度訴（重
經）字第一一二一號及原審法院九十三年度金上重訴字第一號刑
事判決認定其犯罪事實包括：(1)與朱安雄、呂瑞得共謀，購入無
進項事實發票，持以申報而逃漏營業稅及營利事業所得稅；(2)與
朱安雄、呂瑞得、ｔ○○共同侵占峰安公司資金；(3)於八十六年
二月間與朱安雄、呂瑞得共謀，假藉修繕峰安公司大發棒鋼廠名
義，以支付墊付款方式，挪用峰安公司資金至振安公司；(4)與朱
安雄、呂瑞得、ｔ○○共謀，假藉向長東建設有限公司及綜力建
設有限公司購買岡山「美墅國」房屋土地等名目，並以支出暫借
款、預付款、借款，及預付長期投資款等方式，侵占峰安公司資
金供振安公司、安鋒公司、安邦投資股份有限公司（下稱安邦公
司）週轉使用，再使會計人員填製不實之相關支出傳票掩飾；(5)
假借向震安公司購買大寮鄉四筆土地，而以支付預付款方式，陸
續將峰安公司資金匯至其安貿公司、安邦公司等，再製作不實會
計支出傳票掩飾，而侵占峰安公司款項等，依稅捐稽徵法第四十
一條、第四十七條第一款以不正當方法逃漏稅捐、商業會計法第
七十一條第一款填製不實會計憑證及記入帳冊、刑法第三百三十
六條第二項業務侵占罪等予以論罪科刑，並認ｎ○○所犯商業會
計法第七十一條第一款填製不實會計憑證及記入帳冊罪，本即含
有業務上登載不實之本質，與刑法第二百十五條業務上登載不實
文書罪屬法規競合關係，應從特別法之商業會計法第七十一條第
一款論處，不再論以刑法第二百十五條之罪；其利用不知情之會
計人員填載業務上之營業稅及營利事業所得稅申報書，另成立刑
法第二百十六條、第二百十五條之行使業務上登載不實文書罪。
而據上訴人主張前揭買入峰安公司股票，受有損害之事實，乃基
於證券交易法第二十條第二、三項而為主張。上訴人據為主張之
此等財務報告編製不實之事實，均未曾經檢察官起訴或法院為判
決審究，即其所受損害，並非由於ｎ○○本件刑事案件之犯罪事
實所致，則縱然峰安公司為掩飾ｎ○○等人侵占公司資金或逃漏
稅捐之事實，於事後編製財務報表時，予以隱匿而未盡真實揭露
義務，或因ｎ○○等人為掩飾其侵占等行為，使會計人員製作不
實之會計傳票等支出憑證，而董、監事於編製或審查財務報表時
，或會計師查核簽證時，未盡注意義務，致未能予以揭露或於簽
證報告為適當之意見表達，均屬另一行為，而未為刑事犯罪行為
所涵蓋，且此部分之事實，既未經刑事調查證據及辯論，亦不得
推論依起訴或判決之犯罪事實，必然成立財務報告不實之犯罪事
實。又刑事判決ｎ○○違反稅捐稽徵法及商業會計法部分，所保
護之法益乃國家稽徵稅捐之正確性，判決業務侵占罪及行使業務
上登載不實文書罪部分，其被害法益則係峰安公司之權利，上訴
人私法上之權益均未因此受到侵害。從而，應認上訴人並非因ｎ
○○本件刑事案件之犯罪行為而受損害之人，其所受之損害，非
由於ｎ○○犯罪所致，原不得利用本件刑事訴訟程序對於ｎ○○
提起附帶民事訴訟，亦不得依附主張ｎ○○以外之被上訴人為依
民法應負損害賠償之人，而利用同一程序提起附帶民事訴訟，顯
有刑事訴訟法第五百零二條第一項之不合法情形，既經移送民事
庭，應依民事訴訟法第二百四十九條第一項第六款之規定，以裁
定駁回之，第一審誤以判決形式予以駁回，固有未洽，惟結論則
無二致，仍應予維持等詞，為其心證之所由得，並說明上訴人其
他主張及聲明未經援用之證據為不足取，暨不逐一論述之理由，
因而維持第一審所為上訴人敗訴之判決，駁回其上訴。
按因犯罪而受損害之人，固得依刑事訴訟法第四百八十七條第一
項之規定，於刑事訴訟程序附帶提起民事訴訟，對被告及依民法
負賠償責任之人請求回復其損害，惟該附帶民事訴訟，必限於被
訴之犯罪事實侵害個人私權，致生損害者，始得為之；否則縱令
得依其他事由，提起民事訴訟，亦不得於刑事訴訟程序附帶為此
請求（本院二十三年附字第二四八號、六十年台上字第六三三號
判例參照）。本件上訴人係委由財團法人中華民國證券暨期貨市
場發展基金會及證券投資人及期貨交易人保護中心為訴訟代理人
而提起及進行本件訴訟，應係依證券投資人及期貨交易人保護法
之規定而為，依該法第二十八條第一項規定，乃在處理因同一證
券造成多數投資人之損害而授與訴訟實施權之問題，顯係著重在
證券交易之保護，足認上訴人係因證券交易受有損害，始提起本
件訴訟求償。查前開刑事判決並未論及被上訴人ｎ○○違反證券
交易法第二十條之罪名（同法第一百七十一條第一項第一款參照
），為上訴人所自承（見二審卷(三)第一四八、一五四、二一一頁
），足見前開刑事判決所認犯罪事實，並未就上訴人據為主張之
此等財務報告編製不實而得依證券交易法第二十條第二、三項所
請求損害賠償之事實為審究，亦未認該事實與上開犯罪事實間有
不另論處之牽連或吸收關係存在，尚難認上訴人因證券交易所受
之損害，係因ｎ○○前開犯罪行為所直接造成，自不得就購入峰
安公司股票之損害於前開刑事訴訟程序中附帶提起民事訴訟請求
賠償。原審因以上述理由，為上訴人不利之判決，經核於法洵無
違誤。上訴論旨，仍執陳詞，並以原審取捨證據、認定事實之職
權行使，及其他與判決基礎無涉之理由，指摘原判決不當，求予
廢棄，不能認為有理由。至上訴人主張商業會計法所保護之法益
包含財務報表之使用者，屬民法第一百八十四條第二項之保護他
人之法律云云，乃提起第三審上訴始提出之新攻擊方法，依民事
訴訟法第四百七十六條第一項規定，非本院所得審究，併予敘明
。
據上論結，本件上訴為無理由。依民事訴訟法第四百八十一條、
第四百四十九條第一項、第七十八條、第八十五條第一項前段，
判決如主文。
中　　華　　民　　國　九十六　年　　一　　月　二十五　日
                      最高法院民事第八庭
                          審判長法官  朱　建　男
                                法官  顏　南　全
                                法官  許　澍　林
                                法官  蘇　清　恭
                                法官  陳　淑　敏
      本件正本證明與原本無異
                                      書  記  官
中　　華　　民　　國　九十六　年　　二　　月　　九　　日
                                                      Ｅ
